臺灣高等法院民事判決　　　　　　　　　99年度上字第1311號
　　上　訴　人　吳榮德
　　訴訟代理人　林火炎律師
　　　　　　　　葛睿驎律師
　　被上訴人　　劉明傳
上列當事人間租佃爭議事件，上訴人對於中華民國99年10月8日
臺灣宜蘭地方法院99年度訴字第130號判決提起上訴，經本院於
100年3月1日言詞辯論終結，判決如下：
    主  文
上訴駁回。
第二審訴訟費用由上訴人負擔。
    事實及理由
一、上訴人主張：伊向被上訴人承租坐落宜蘭縣宜蘭市○○段
    262地號、263地號、757地號土地（下稱系爭土地），並簽
    訂書面契約及辦理登記即宜蘭縣宜蘭市宜梅洲字第7號耕地
    租約書（下稱系爭耕地租約），而伊於租賃期間均有依約繳
    納租金，且均有自任耕作，其中上開757地號土地係種植水
    稻，262地號土地雖因農用水路改道，無法種植水稻，惟仍
    種植芋頭及洛神花，至該地號土地西南側之車棚，係經被上
    訴人同意始搭建，用以放置農具，而非供停車使用，另一座
    四面及頂部包覆鐵皮並裝設冷氣設備之建物，則係為維持稻
    米品質之稻倉，並非作其他用途。詎宜蘭市公所竟於民國98
    年3月間，以伊未於租期屆滿之翌日起公告47日內申請續訂
    租約登記，並逕行辦理租約註銷登記。伊知悉上情後立即申
    請續訂租約登記，而被上訴人於收受宜蘭市公所上開註銷登
    記之通知前後，均未曾以書面表示終止系爭租約或為其他意
    思表示，則依耕地三七五減租條例第19條規定意旨，應認被
    上訴人有續訂系爭租約之默許，故兩造間之耕地租約仍有效
    存續，茲被上訴人事後再否認有續租意思並表示收回，顯屬
    無據等語，爰求為：(一)確認兩造間就系爭土地有耕地三七五
    租約之法律關係存在。(二)被上訴人應協同上訴人向宜蘭市公
    所就系爭土地辦理梅洲字第7號耕地三七五租約續約登記，
    期間自98年1月1日起至103年12月31日之判決。
二、被上訴人則以：上訴人於系爭三七五租約到期後，未於法定
    期間提出租約續訂登記申請，經宜蘭市公所依法註銷租約登
    記，上訴人始提出申請，宜蘭市公所乃詢問伊是否同意續租
    ，惟因上訴人未於系爭土地確實從事耕作，並搭蓋違法建築
    物及堆放廢棄物，已違反耕地三七五減租條例第16條第1項
    關於承租人應自任耕作之規定，故伊不同意與上訴人續訂租
    約。況上訴人亦自承其係請他人以新型農機代耕系爭土地，
    則縱認系爭土地上有耕作，惟其耕作行為亦顯與耕地三七五
    減租條例上開應自任耕作之規定有違等語，資為抗辯。
三、原審判決上訴人敗訴，上訴人提起上訴，聲明：(一)原判決廢
    棄。(二)確認兩造間就系爭土地有耕地三七五租約之法律關係
    存在。(三)被上訴人應協同上訴人就系爭土地向宜蘭市公所辦
    理梅洲字第7號耕地三七五租約續約登記，期間自98年1月1
    日起至103年12月31日。被上訴人則答辯聲明：上訴駁回。
四、經查兩造均不爭執彼等就系爭土地曾訂有耕地三七五租約，
    惟因租約期滿後，兩造均未提出續約申請，經宜蘭市公所依
    法公告後逕行辦理註銷登記並為公告確定，上訴人嗣雖再提
    出續租申請，惟被上訴人於宜蘭市公所通知是否同意與上訴
    人續訂租約時，以上訴人有未自任耕作之情事為由，表示不
    同意續訂耕地三七五租約之事實，復有原審卷外放之宜蘭市
    公所租佃爭議調解案卷（下稱系爭調解案卷）內附系爭租約
    書、宜蘭市公所公告、及陳情書（見系爭調解案卷第1卷第3
    頁、第17頁及第2卷第28頁）可稽，自堪信為真實。至上訴
    人主張被上訴人已有續訂租約之默許，兩造間仍存有耕地三
    七五租約，被上訴人應協同辦理租約續約登記云云，則為被
    上訴人所否認，並以前揭情詞置辯。按耕地租約於租期屆滿
    時，除出租人依本條例收回自耕外，如承租人願繼續承租者
    ，應續訂租約。耕地三七五減租條例第20條固定有明文。惟
    按承租人應自任耕作，並不得將耕地全部或一部轉租於他人
    。承租人如有違反，原訂租約無效，得由出租人收回自行耕
    種或另行出租。同條例第16條第1項、第2項亦定有明文。故
    如承租人未自任耕作，出租人於租約租期屆滿時，自得拒絕
    續租並收回耕地。據此，本件被上訴人是否得拒絕與上訴人
    續訂租約，並收回系爭土地，端視上訴人是否有不自任耕作
    之情事。經查：
（一）上訴人所承租之系爭土地其中263地號之地目已變更為建
      地（見原審卷第24頁之土地登記謄本），其上復已興建磚
      造平房，且舖設水泥空地（據上訴人稱係供作曬稻穀用）
      ，並無種植農作物之事實（見原審卷第62頁至第63頁之勘
      驗筆錄及第68頁之照片）。系爭土地之757地號土地部分
      ，則於上開宜蘭市公所租佃委員會會勘時僅係蓄水，並未
      見種植農作物（見系爭調解案卷第2卷第29頁之照片），
      嗣經原審履勘時則認有種植水稻且已收成（見原審卷第63
      頁之勘驗筆錄）。
（二）系爭土地之262地號土地於98年11月13日宜蘭市公所會勘
      現場時，乃鋪設混凝土地面，且其西南側蓋有車棚等情，
      為兩造所不爭執，復有系爭調解案卷內附之宜蘭市公所租
      佃委員會會勘紀錄及照片為證（見上開調解案卷第1卷第
      27頁至第43頁）。嗣於99年7月6日原審履勘現場時，上開
      262地號土地原有之車棚則已拆除，且土地上有種植洛神
      花及芋頭（見原審卷第63頁之勘驗筆錄）。經查系爭262
      地號土地既屬系爭耕地租約之耕作土地，則自應以全部供
      種植農作物為原則，惟上訴人在262地號土地上竟未全部
      種植農作物，反鋪設混凝土地面並興建車棚。次查上開車
      棚範圍，除有一可停放2部小貨車以上之鐵皮頂車棚外，
      尚包括一座4面及頂部包覆鐵皮，並裝設有冷氣設備之建
      物（見系爭調解案卷第2卷第1卷第33頁、第38頁、第40頁
      至第41頁及第2卷第25頁之照片），而依一般常情，停放
      多部車輛之車棚與裝設冷氣之建物設施，在客觀上與農事
      耕作並無必然關聯性。上訴人雖主張上開裝設有冷氣設備
      之建物係作為保存稻穀之用，而鐵皮頂車棚則係田寮，專
      供放置鋤頭、鐵耙、籮筐、布袋、肥料等工具、及耕耘機
      、農用曳引機、種植用插秧機、肥料灑佈機、水稻聯合收
      穫機、動力脫穀機、烘穀機等機械，且係其父吳啟東於76
      年間即已興建之建物，而為被上訴人所知悉並同意者。然
      被上訴人否認上訴人上開所云。經查上訴人就其上開主張
      之事實，並不能舉證以實其說，再參諸其在宜蘭市公所耕
      地租佃委員會調解程序中自承其一直在外地工作（見系爭
      調解案卷第2卷第14頁之調解程序筆錄），及在本院自承
      其多請他人以新型農機代耕系爭土地，上開田寮逐漸空清
      而閒置，故宜蘭市公所租佃委員會會勘時在上開車棚停放
      之2部小貨車均非其所有，乃分屬鄰人及不知名人士所有
      等情（見本院卷第12頁民事上訴理由狀及第37頁之民事準
      備狀），堪認上訴人有託人代耕之情事，且上開田寮已不
      再供置放農具機械使用，乃至有外人任意停放車輛之結果
      。而按承租人如將承租耕地全部或一部託人代耕者，除係
      因服兵役致耕作勞力減少之情形外，均視為轉租而非自任
      耕作（耕地三七五減租條例第16條第3項規定參照）。上
      訴人既非因服兵役而託人代耕，則應認上訴人就系爭262
      地號土地，已有非自任耕作之情形。
（三）按耕地三七五減租條例第16條第1項及第2項規定，承租人
      應自任耕作，並不得將耕地全部或一部轉租於他人，如有
      違反，原訂租約無效，得由出租人收回。係以租約所訂之
      土地全部為準。如同一租約內有多筆土地，承租人將其中
      一筆或數筆轉租他人或不自任耕作者，原訂租約全部為無
      效，其未轉租他人或尚自任耕作部分之土地，亦失其租賃
      依據，出租人得就該未轉租或自任耕作部分之土地并請求
      收回（最高法院73年度台上字第112號判決要旨參照）。
      本件上訴人就系爭租約約定耕作之土地其中262地號土地
      既有未自任耕作之事實，則依上開說明，被上訴人抗辯上
      訴人未自任耕作，其得拒絕續訂租約並收回系爭土地等語
      ，即屬有據。
五、綜上所述，上訴人請求確認兩造間就系爭土地有耕地三七五
    租約之法律關係存在；及被上訴人應協同上訴人就系爭土地
    向宜蘭市公所辦理梅洲字第7號耕地三七五租約續約登記，
    期間自98年1月1日起至103年12月31日，並非有據，不應准
    許。從而，原審為上訴人敗訴判決，即無不合，上訴論旨仍
    執前詞，指摘原判決不當，求予廢棄，為無理由。
六、兩造其餘之攻擊或防禦方法，及未經援用之證據，經本院斟
    酌後，認為均不足以影響本判決之結果，爰不再逐一詳予論
    駁，併此敘明。
七、據上論結，本件上訴為無理由，依民事訴訟法第449條第1項
    、第78條，判決如主文。
中    華    民    國    100    年    3    月    22    日
                    民事第十六庭
                        審判長法  官  王聖惠
                              法  官  呂淑玲
                              法  官  謝碧莉
正本係照原本作成。
如不服本判決，應於收受送達後20日內向本院提出上訴書狀，其
未表明上訴理由者，應於提出上訴後20日內向本院補提理由書狀
（均須按他造當事人之人數附繕本）上訴時應提出委任律師或具
有律師資格之人之委任狀；委任有律師資格者，另應附具律師資
格證書及釋明委任人與受任人有民事訴訟法第466條之1第1項但
書或第2項（詳附註）所定關係之釋明文書影本。
中    華    民    國   100    年    3     月    22    日
                              書記官  李翠齡
附註：
民事訴訟法第466條之1（第1項、第2項）：
對於第二審判決上訴，上訴人應委任律師為訴訟代理人。但上訴
人或其他法定代理人具有律師資格者，不在此限。
上訴人之配偶、三親等內之血親、二親等內之姻親，或上訴人為
法人、中央或地方機關時，其所屬專任人員具有律師資格並經法
院認為適當者，亦得為第三審訴訟代理人。